【裁判字號】    90,自,173
【裁判日期】    901227
【裁判案由】    詐欺
【裁判全文】
臺灣臺南地方法院刑事判決                            九十年度自字第一七三號
    自  訴  人  甲○○
    被      告  乙○○
右列被告因詐欺案件，經自訴人提起自訴，本院判決如左：
    主  文
乙○○無罪。
    理  由
一、自訴意旨如附件自訴狀所載。
二、按犯罪事實應依證據認定之，無證據不得推定其犯罪事實；又不能證明被告犯罪
    者，應諭知無罪之判決，刑事訴訟法第一百五十四條、第三百零一條第一項分別
    定有明文。次按刑法第三百三十九條第一項詐欺罪之成立，以意圖為自己或第三
    人不法所有，以詐術使人將本人或第三人之物交付為要件。所謂以詐術使人交付
    ，必須被詐欺人因其詐術而陷於錯誤，若其所用方法，不能認為詐術，亦不致使
    人陷於錯誤，即不構成該罪，最高法院四十六年台上字第二六０號著有判例。復
    按認定被告有罪之事實應憑證據；如未能發現相當之證據，或證據不足以證明，
    自不能以推測或擬制之方法，以為裁判之基礎；且認定事實所憑之證據，其為訴
    訟上之證明，須達於通常一般人均不致有所懷疑，而得確信其為事實之程度者，
    始得據為有罪之認定；倘其證明尚未達到此一程度，而有合理之懷疑存在時，尚
    難為有罪之認定基礎；苟積極證據不足為不利於被告事實之認定時，即應為有利
    於被告之認定，更不必有何有利之證據 (最高法院三十年上字第八一六號、四十
    年台上八六號、七十六年台上字第四九八六號判決參照) ，此為當然之法理。又
    債務人於債之關係成立後，如有債務不履行之情形，在一般社會經驗上可能之原
    因甚多，縱令出於惡意而有遲延給付或不為給付之情事，苟無足以證明其在債之
    關係發生時自始即故意藉此從事財產犯罪之積極證據，根據前揭規定，仍不得以
    債信違反之客觀事態，推定債務人原有詐欺取財之犯意。
三、自訴人具狀以被告涉有詐欺罪嫌，無非係以如附表所示之支票及退票理由單為據
    ，且被告於八十九年二月二十一日至同年三月二十日止連續以人頭支票借款三百
    萬元，均全數跳票為其論據。惟訊據被告固坦承前揭向自訴人借款，並交付卷附
    支票予自訴人，及屆期支票跳票等情，然堅決否認有何詐欺取財之犯行，辯稱：
    伊自八十八年間即以支票經由丙○○代書向自訴人借款，向來均有借有還，且月
    息一分八至二分不等，嗣因在大陸投資失利，才無法償還本案欠款，伊並無詐欺
    之意圖等語。
四、經查：
（一）被告乙○○係盛嘉興業有限公司之負責人，被告乙○○於八十八年間經由證人
      丙○○向自訴人借款之事實，業據自訴人於本院調查及審理中供陳：「在八十
      八年年底開始，借到八十九年二月份止，八十八年年底之前我與被告沒有金錢
      的往來」、「她（即指被告）開支票向我借錢，跳票後開本票給我，之前向我
      借錢的支票有兌現過，剛開始是小額借款，差不多金額在二、三十萬元，都有
      讓我兌現」、「我認識丙○○‧‧‧丙○○告訴我被告生意做的很大，有向她
      周轉現金，說被告需要錢，要我借錢給被告，丙○○就帶被告到我家說要向我
      借錢，剛開始交付之客票均有兌現，每次被告要借錢時，均是打電話給丙○○
      ，由丙○○告訴我，我就把錢匯給被告」、「第一次借款是八十八年九月二日
      ，在八十八年九月十六日匯款八十五萬四千元，是我匯款，但是是以丙○○的
      名義匯款。在八十八年九月二十九日時，我也收到被告給我的客票，分成好多
      張給我，均有兌現。八十八年十一月二十六日那次匯款八十五萬二千元給被告
      公司，被告也是以數張客票給我，且都有兌現」、「八十九年二月二十一日之
      前被告總共向我借四、五百萬元，都是用客票向我借錢，四、五百萬元中六、
      七十萬元跳票‧‧‧利息一分八，利息是月扣的，看被告客票的到期日，就扣
      掉幾個月的利息，我是透過朋友丙○○認識被告，被告都是有借有還，後來才
      跳票」等語（詳本院九十年五月十七日、同年六月七日、同年九月十三日訊問
      筆錄及本院九十年十二月十七日審判筆錄），證人丙○○到庭證稱：「我一直
      跟甲○○說被告和我同行，公司經營不錯，他是信任我才借錢給被告」、「乙○○就打電話過來，叫我借她錢，我跟她說我沒有錢，她問我有沒有其他人可
      以借她錢，她說她們公司要擴大營業需要錢，剛好李先生（即自訴人甲○○）
      到我們店裏，我就跟他說台北有一個同行做得很不錯，信譽很好，需要資金調
      度，可否借錢給她，李先生說台北太遠了，我則向李先生陳稱她們公司經營得
      很不錯借她錢沒有關係，李先生後來同意，第一次借錢給被告公司的時候，他
      們雙方並沒有見過面，是被告寄客票給我，我再拿給李先生，剛開始調現的金
      額都是幾十萬元，李先生都是以匯款的方式匯到被告的帳號，八十八年九月二
      日被告告訴我要借七十五萬一千元，我再告訴李先生，再由李先生店匯給被告
      公司帳戶該次被告交付數張客票給我，詳細金額我已經忘記了，這幾張客票事
      後均有兌現。第二次被告公司借款八十五萬四千元的部分，被告也是以客票給
      我，這一次也有兌現」等語（本院九十年七月十九日及同年九月十三日訊問筆
      錄），此外，並有自訴人之匯款資料一份在卷可稽，均核與被告所辯：伊於八
      十八年間經由證人丙○○，向自訴人借款情節相符。又依上開自訴人及證人所
      稱情節，被告借款係經營生意所需，因周轉支票而經由證人丙○○向自訴人借
      錢甚明，且此情形均經證人丙○○向自訴人明白相告，並為自訴人所明知，即
      難認被告借款之初有何施用詐術之犯行。況自訴人所稱借錢予被告有付利息，
      且被告還款之數額約數百萬元，足見雙方間本即有長期良好之借貸關係，被告
      信用並非自始欠佳；參以自訴人借款予被告均按月收取月息一分八至二分之利
      息（相當於年息百分之二十一至二十四），並先預扣，其係有對價關係之消費
      借貸，應無疑義。
（二）其次，經本院向彰化商業銀行雙和分行查詢被告及被告公司盛嘉興業有限公司
      之支票帳戶之往來記錄結果：被告及盛嘉興業有限公司均自八十九年三月三十
      日及八十九年三月二十七日始有退票記錄，迄八十九年四月二十八日公告拒絕
      往來，足見被告於向自訴人借款之初，財務狀況良好，並無支付不能之情形，
      亦無故意以遭退票之支票調取現金之情形。
（三）又查，自訴人指稱被告係以人頭支票向伊調借現金云云。然被告所持以交付自
      訴人如附表所示之支票存款帳戶，均係正常交易，部分均往來達數月始經公告
      為拒絕往來戶，部分則至目前為止，並未有拒絕往來之記錄，此有匯通商業銀
      行股份有限公司（九０）匯通板字第０二七號、泛亞商業銀行盧洲分行、彰化
      銀行盧洲分行彰蘆字第八五０號、台灣銀行南港分行（九０）銀南港營字第五
      八八四號及華南商業銀行中和分行九十年八月七日華中和存字第七十四號、彰
      化銀行東門分行（九０）彰東門字第一八四六號、彰化銀行福和分行彰福和字
      第二三六０號函及所附交易往來明細表附卷可稽，此與一般故意於開戶使用，
      往來幾筆均正常兌現之帳戶，於一、二個月後即開始退票之所謂人頭支票（芭
      藥票）尚有不同，亦即被告持附表所示之客票向自訴人借款，並無施用任何詐
      術，致使自訴人陷於錯誤而為財產交付之情形，自難認被告於向自訴人借款之
      初，即蓄意詐欺，是難以該罪相繩，自不待言。
（四）綜上所陳，被告向自訴人借款時，借款原因及財務狀況，均據實相告並未隱瞞
      ，且借款之初均存有良好借貸關係，借貸初期並無積欠借款之情事，且被告又
      給付相當利息，後因投資失利始無法清償本案欠款，此純屬民事債務不履行之
      問題，所為顯與上開刑法詐欺取財罪之構成要件有間，自不得以該罪相繩。此
      外，本院復查無其他積極證據，足以認定被告確有自訴人所指之詐欺犯行。本
      件不能證明被告犯罪，自應為無罪判決之諭知。
據上論斷，應依刑事訴訟法第三百四十三條、第三百零一條第一項，判決如主文。
中      華      民      國    九十      年     十二     月    二十七    日
                                  臺灣臺南地方法院刑事第二庭
                                          法  官  鄭  燕  璘
右正本證明與原本無異。
如不服本判決，應於判決送達後十日內，向本院提出上訴狀。
                                          書記官  田  富  蓉
中      華      民      國    九十      年     十二     月    二十七    日
附表：
    發票人         支票號碼      票面金額    發票日     付款銀行
                                （新台幣）
一、林鑫國        ＰＺ0000000    000000元    89.5.20    泛亞商業銀行
                                                        蘆洲分行
二、大江山五金行  ＡＺ0000000    000000元    89.5.21    台灣銀行南港分行
三、大江山五金行  ＡＺ0000000    000000元    89.5.10    台灣銀行南港分行
四、羅元亨        ＡＺ0000000    000000元    89.5.2     匯通商業銀行
                                                        板橋分行
五、羅元亨        ＡＺ0000000    000000元    89.4.30    匯通商業銀行
                                                        板橋分行
六、羅元亨        ＡＺ0000000    000000元    89.5.10    匯通商業銀行
                                                        板橋分行
七、鄭麗冬        ＤＺ0000000    000000元    89.5.30    華南商業銀行
                                    中和分行
八、范淑華        ＢＺ0000000    000000元    89.3.31    彰化商業銀行
                                                        汐止分行
九、范淑華        ＹＺ0000000    000000元    89.4.30    彰化商業銀行
                                                        東三重分行
                                                        蘆洲辦事處
十、范淑華        ＢＺ0000000    000000元    89.6.12    彰化商業銀行
                                                        汐止分行
十一、范淑華      ＢＺ0000000    000000元    89.4.6     彰化商業銀行
                                                        汐止分行
十二、林鑫國      ＰＺ0000000    000000元    89.3.31    泛亞商業銀行
                                                        蘆洲分行
十三、范淑華      ＢＺ0000000    000000元    89.5.20    彰化商業銀行
汐止分行
十四、林鑫國      ＰＺ0000000    00000元     89.4.2     泛亞商業銀行
                                                        蘆洲分行
十五、林鑫國      ＰＺ0000000    000000元    89.6.7     泛亞商業銀行
                                                        蘆洲分行
十六、禾嘉企業    ＡＺ0000000    000000元    89.4.26    彰化商業銀行
      有限公司                                          福和分行
十七、田炯彬      ＡＺ0000000    000000元    89.6.11    彰化商業銀行
                                                        東門分行


司法院資訊處製作；財團法人民間司法改革基金會備份。
